【裁判字號】    98,訴,386
【裁判日期】    990629
【裁判案由】    拆屋還地
【裁判全文】
臺灣基隆地方法院民事判決               98年度訴字第386號
原      告    戊○○
訴訟代理人    許智勝律師
複  代理人    陳炎琪律師
被      告    甲○○
              丁○○
上  一  人
訴訟代理人    乙○○
被      告    己○○
兼訴訟代理人  丙○○
上列當事人間請求拆屋還地等事件，本院於民國99年6月15日言
詞辯論終結，判決如下：
    主  文
被告甲○○、丁○○、丙○○、己○○應將坐落基隆市○○區○○段五二一地號土地如附件複丈成果圖所示編號Ａ部分面積一九
．三九平方公尺、編號Ｅ部分面積四四．七一平方公尺、編號Ｆ
部分面積四四．○九平方公尺及同段五二一之一地號土地如附件
複丈成果圖所示編號Ｂ部分面積二一．八九平方公尺、編號Ｃ部
分面積九．五二平方公尺、編號Ｄ部分面積五九．四三平方公尺
、編號Ｇ部分面積九一．五八平方公尺、編號Ｈ部分面積二一．
四三平方公尺即系爭門牌四十五號、四十五之一號之加強磚造房
屋及鐵棚拆除，將上開五二一地號土地返還原告、將上開五二一
之一地號土地返還原告及其他共有人全體。
被告甲○○、丁○○、丙○○、己○○應自民國九十八年九月十
九日起至返還上開土地之日止，按月給付原告新臺幣壹仟零肆拾
陸元。
被告丁○○應將坐落基隆市○○區○○段五二一地號土地上如附
件複丈成果圖所示編號Ｋ部分面積一九．九九平方公尺及同段五
二一之一地號土地上如附件複丈成果圖所示編號Ｉ部分面積三．
四八平方公尺、編號Ｊ部分面積三九．七七平方公尺即門牌號碼
為基隆市安樂區○○○路四十五之二號之加強磚造房屋及鐵棚拆
除，將上開五二一地號土地返還原告、將上開五二一之一地號土
地返還原告及其他共有人全體。
被告丁○○應自民國九十八年九月十九日起至返還上開土地之日
止，按月給付原告新臺幣壹佰伍拾捌元。
原告其餘之訴駁回。
訴訟費用由被告負擔五分之四，餘由原告負擔。
本判決於原告以新臺幣壹佰捌拾伍萬壹仟元為被告甲○○、丁○○、丙○○、己○○；以新臺幣拾萬元為被告丁○○供擔保
後，得假執行。但被告甲○○、丁○○、丙○○、己○○與被告
丁○○如於假執行程序實施前，或實施中，而於執行標的物拍定
、變賣或物之交付前，分別以新臺幣伍佰伍拾伍萬壹仟柒佰零壹
元、新臺幣玖拾捌萬捌仟捌佰拾柒元，為原告預供擔保後，得
免為假執行。
原告其餘假執行之聲請駁回。
    事實及理由
壹、程序方面：
    按訴狀送達後，原告不得將原訴變更或追加他訴，但請求之
    基礎事實同一、擴張或減縮應受判決事項之聲明者，不在此
    限，民事訴訟法第255條第1項第2款、第3款分別定有明文。
    經查，原告於起訴時原聲明第1至4項為：「一被告甲○○應
    將坐落基隆市○○區○○段521、521之1 地號土地（下稱系
    爭521地號、系爭521-1地號土地）上建物及地上物面積82.6
    4 平方公尺（以實測為準）拆除，並將該土地返還原告及全
    體共有人，暨自起訴狀繕本送達翌日起至返還日止，按月給
    付原告及全體共有人新臺幣（下同）793 元。二被告丁○○
    應將坐落系爭土地上建物及地上物面積82.64 平方公尺（以
    實測為準）拆除，並將該土地返還原告及全體共有人，暨自
    起訴狀繕本送達翌日起至返還日止，按月給付原告及全體共
    有人793 元。三被告丙○○應將坐落系爭土地上建物及地上
    物面積82.64 平方公尺（以實測為準）拆除，並將該土地返
    還原告及全體共有人，暨自起訴狀繕本送達翌日起至返還日
    止，按月給付原告及全體共有人793 元。四被告己○○應將
    坐落系爭土地上建物及地上物面積82.64 平方公尺（以實測
    為準）拆除，並將該土地返還原告及全體共有人，暨自起訴
    狀繕本送達翌日起至返還日止，按月給付原告及全體共有人
    793元。」，嗣於99年3月月3日具狀變更訴之聲明為：「(一)
    被告應將坐落系爭521 地號土地如複丈成果圖所示編號Ａ、
    Ｅ部分，面積64.1平方公尺及系爭521-1 地號土地如複丈成
    果圖所示編號Ｂ、Ｃ、Ｄ部分面積59.43 平方公尺即系爭門
    牌45號之加強磚造房屋及鐵棚拆除，將上開521 地號土地返
    還原告、將上開521-1 地號土地返還原告及其他共有人，及
    自起訴狀繕本送達之翌日起至返還日止，分別按月給付原告
    615元及給付原告及其他共有人871元。(二)被告甲○○、丁○○、丙○○、己○○應將坐落系爭521 地號土地上如複丈成
    果圖所示編號Ｆ部分，面積44.09平方公尺及系爭521-1地號
    土地上如複丈成果圖所示編號Ｇ、Ｈ部分，面積113.01平方
    公尺即門牌號碼為基隆市安樂區○○○路45-1號之加強磚造
    房屋及鐵棚拆除，將上開521地號土地返還原告、將上開521
    -1地號土地返還原告及其他共有人，及自起訴狀繕本送達之
    翌日起至返還日止，分別按月給付原告423 元及給付原告及
    其他共有人1085元。(三)被告丁○○應將應將坐落系爭52 1地
    號土地上如複丈成果圖所示編號Ｋ部分，面積19.99 平方公
    尺及系爭521-1 地號土地上如複丈成果圖所示編號Ｉ、Ｊ部
    分，面積43.25 平方公尺即門牌號碼為基隆市安樂區○○○
    路45-2號之加強磚造房屋及鐵棚拆除，將上開521 地號土地
    返還原告、將上開521-1 地號土地返還原告及其他共有人，
    及自起訴狀繕本送達之翌日起至返還日止，分別按月給付原
    告192元、給付原告及其他共有人415元。(四)並願供擔保請准
    宣告假執行。」，核屬擴張、減縮應受判決事項之聲明，尚
    無不合，揆諸前開規定，應予准許。
貳、實體方面：
一、原告起訴主張：系爭521地號土地為原告於98年7月2 日以拍
    賣為原因受讓取得，應有部分為全部；系爭521-1 地號土地
    則為原告與其他共有人所共有，原告之應有部分為265/480
    。詎系爭521地號、521-1地號土地遭被告無權占用並在其上
    建築房屋使用，其中門牌號碼基隆市○○區○○路45號建物
    及地上物為被告甲○○、丙○○、丁○○及己○○等4 人所
    共有，無權占用系爭土地面積共154.94平方公尺（占用系爭
    521地號土地部分為64.1平方公尺、占用521-1地號土地部分
    為90.84平方公尺）；門牌號碼基隆市○○區○○路45-1 號
    建物及地上物為被告甲○○、丙○○、丁○○、己○○等4
    共有，無權占用系爭521地號、521-1地號土地面積共157.01
    平方公尺（占用系爭521地號土地部分為44.09平方公尺、占
    用系爭521-1 地號土地部分為113.01平方公尺）；門牌號碼
    基隆市○○區○○路45-2號建物及地上物為被告丁○○所有
    ，無權占用系爭521地號、521-1地號土地面積共63.24 平方
    公尺（占用系爭521地號土地部分為19.99平方公尺、占用系
    爭521-1地號土地部分為43.25平方公尺），原告自得依民法
    第767條、第821條請求被告拆屋還地，並依民法第179 條規
    定，請求被告自起訴狀繕本送達翌日起至返還上開土地之日
    止，按月給付依土地申報地價年息8%計算之不當得利等語。
    並聲明：(一)被告應將坐落系爭521 地號土地如複丈成果圖所
    示編號Ａ、Ｅ部分，面積64.1平方公尺及系爭521-1 地號土
    地如複丈成果圖所示編號Ｂ、Ｃ、Ｄ部分面積59.43 平方公
    尺即系爭門牌45號之加強磚造房屋及鐵棚拆除，將上開521
    地號土地返還原告、將上開521-1 地號土地返還原告及其他
    共有人，及自起訴狀繕本送達之翌日起至返還日止，分別按
    月給付原告615元及給付原告及其他共有人871元。(二)被告甲○○、丁○○、丙○○、己○○應將坐落系爭521 地號土地
    上如複丈成果圖所示編號Ｆ部分，面積44.09 平方公尺及系
    爭521-1 地號土地上如複丈成果圖所示編號Ｇ、Ｈ部分，面
    積113.01平方公尺即門牌號碼為基隆市安樂區○○○路45-1
    號之加強磚造房屋及鐵棚拆除，將上開521 地號土地返還原
    告、將上開521-1 地號土地返還原告及其他共有人，及自起
    訴狀繕本送達之翌日起至返還日止，分別按月給付原告423
    元及給付原告及其他共有人1085元。(三)被告丁○○應將應將
    坐落系爭521 地號土地上如複丈成果圖所示編號Ｋ部分，面
    積19.99平方公尺及系爭521-1地號土地上如複丈成果圖所示
    編號Ｉ、Ｊ部分，面積43.25 平方公尺即門牌號碼為基隆市
    安樂區○○○路45-2號之加強磚造房屋及鐵棚拆除，將上開
    521地號土地返還原告、將上開521-1地號土地返還原告及其
    他共有人，及自起訴狀繕本送達之翌日起至返還日止，分別
    按月給付原告192元、給付原告及其他共有人415元。(四)並願
    供擔保請准宣告假執行。
二、被告則以：系爭521 地號土地之建物渠等已居住40多年，現
    要渠等拆屋還地不合理，且被告有意願向原告購買占用部分
    之土地，是因原告要求需一併購買未占用部分之土地，被告
    無法接受始未達成交易；另系爭土地521-1 地號土地被告有
    丁○○、甲○○也有共有權，故原告之請求顯屬無據等語置
    辯。並聲明：(一)原告之訴及假執行之聲請均駁回。(二)如受不
    利之判決，願供擔保請准宣告免為假執行。
三、原告起訴主張系爭521地號土地為原告於98年7月2 日以拍賣
    為原因受讓取得，應有部分為全部；系爭521-1 地號土地則
    為原告與其他共有人所共有，原告之應有部分為265/480，
    惟坐落於系爭521地號、521-1地號土地上之建物及地上物分
    別為被告甲○○、丁○○、丙○○、己○○所共有及被告丁○○所有，並均由被告居住於系爭房屋內之事實，業據其提
    出土地登記第二類謄本為證，且為被告所不爭執，復經本院
    依職權履勘現場並囑託基隆市安樂地政事務所派員會同測量
    系爭建物及地上物位置及占用系爭521地號、521-1地號土地
    之面積，並製有勘驗筆錄、複丈成果圖各乙份在卷可稽，自
    堪信原告此部分主張為真實。惟被告另以前詞置辯，則本件
    爭點厥為：被告是否無權占有系爭521地號、521-1地號土地
    ？原告訴請被告拆屋還地有無理由？若被告為無權占有，則
    原告得否請求給付相當於租金之不當得利？數額為何？茲就
    本院判斷分述如下：
  (一)按當事人主張有利於己之事實者，就其事實有舉證之責任，
    民事訴訟法第277 條前段定有明文。又以無權占有為原因，
    請求返還土地者，占有人對土地所有權存在之事實無爭執，
    而僅以非無權占有為抗辯者，土地所有權人對其土地被無權
    占有之事實無舉證責任，占有人自應就其取得占有係有正當
    權源之事實證明之。本件被告分別於系爭521、521-1地號土
    地上興建門牌號碼基隆市○○區○○路45號、45-1號、45-2
    號房屋（未辦保存登記）及地上物，並居住於系爭房屋內等
    情，為兩造所不爭執，則被告甲○○、丁○○抗辯渠等係有
    權占有系爭521地號、521-1地號土地，既為原告所否認，自
    應由被告就有權占有之事實負舉證責任。
  (二)按占有人無法律上之權源在他人土地上有建築使用或其他工
    作物或竹木，可能係基於侵權行為之意思，亦可能基於越界
    建築使用，亦或界址不明致誤認他人土地為自己所有，或因
    不知他人土地而誤為占有使用，或可能係以取得土地所有權
    之意思占有，或是單純之使用土地，而無任何行使權利之意
    思，尚難僅以占有人在他人土地上有建築物或其他工作物或
    竹木之客觀事實，即認占有人係基於行使地上權之意思而占
    有；因時效而取得地上權登記請求權者，不過有此請求權而
    已，在未依法登記為地上權人以前，仍不得據以對抗土地所
    有權人而認其並非無權占有（最高法院83年度臺上字第2254
    號、87年度臺上字第1284號判決、69年3月4日69年度第5 次
    民事庭會議決議參照）；又各共有人按其應有部分，對於共
    有物之全部雖有使用收益之權，惟共有人對共有物之特定部
    分使用收益，仍須徵得他共有人全體之同意，非謂共有人得
    對共有物之全部或任何一部有自由使用收益之權利。如共有
    人不顧他人共有人之利益而就共有物之全部或一部任意使用
    收益，即屬侵害他共有人之權利。（最高法院62年度台上字
    第1803號判例意旨可參）。被告雖抗辯：渠等已居住系爭房
    屋40多年之久，且被告丁○○、甲○○亦係系爭521-1 地號
    之共有人，故非無權占有云云，惟依民法第772 條準用同法
    第769條或770條之規定，主張因時效取得地上權者，須以行
    使地上權之意思而占有他人之土地，經過一定之期間，始得
    請求登記為地上權人，此項意思表示依民法第944條第1項之
    規定，既不在推定之列，故須由占有人負證明之責，然依被
    告提出之門牌證明書、基隆市稅務局房屋稅籍證明書、土地
    賣渡證等，僅能證明被告於系爭房屋居住使用多年之事實，
    尚不足以證明渠等係基於行使地上權之意思而占有之事實，
    難認渠等已具備時效取得地上權之要件，況縱認渠等因地上
    權取得時效完成，得主張其時效利益，依前開說明，亦僅得
    請求登記為地上權人而已，並非即取得地上權，在其未依法
    登記為地上權人之前，尚不能本於地上權之法律關係，向原
    告主張非無權占有，另被告丁○○、甲○○迄至本院言詞辯
    論終結前均未能舉證證明其占用521-1 號土地業經全體共有
    人同意，從而，被告以前開情詞置辯，於法無據。
  (三)另按民法第818 條所定各共有人按其應有部分，對於共有物
    之全部有使用收益之權，係指各共有人得就共有物全部，於
    無害他共有人之權利限度內，可按其應有部分行使用收益權
    而言。故共有人如逾越其應有部分之範圍而為使用收益，要
    難謂非不當得利。（最高法院55年台上字第1949號判例意旨
    可參）。又所有人對於無權占有或侵奪其所有物者，得請求
    返還之，民法第767條前段亦定有明文。本件原告為系爭521
    地號土地之所有人及系爭521-1 地號土地之共有人，被告所
    有之系爭房屋及鐵棚分別占用系爭521地號、521-1地號土地
    如附圖所示之部分等情，為兩造所不爭執，又被告係未經系
    爭521地號土地所有人即原告及系爭521-1地號土地全體共有
    人之同意，且無何法律上原因占有系爭521地號、521-1地號
    土地，則原告依據民法第767條及821條規定，請求被告應將
    附圖所示部分面積之房屋及鐵棚予以拆除，並將系爭521 地
    號土地返還原告、將系爭521-1 地號土地返還原告及其他共
    有人，均為有理由，應予准許。
  (四)又按無法律上之原因而受利益，致他人受有損害者，應返還
    其利益，民法第179 條前段定有明文。而無權占有他人土地
    ，可能獲得相當於租金之利益為社會通常之觀念（最高法院
    61年臺上字第1695號判例參照）。而建築基地之租金，以不
    超過土地及建築物申報總價額年息10% 為限，所謂土地及其
    建築物之總價額，關於土地價額指法定地價，建築物價額則
    指該管縣市地政機關估定之價額，土地所有權人依土地法所
    申報之地價，為法定地價，於平均地權條例施行區域，係指
    地政機關舉辦規定地價或重新規定地價時，土地所有權人在
    公告申報地價期間內自行申報之地價，未自行申報地價者以
    公告地價80%為其申報地價，土地法第97條第1項、第105 條
    、第148條、土地施行法第25條、平均地權條例第16 條分別
    定有明文。至於土地公告現值，乃為直轄市及縣市地政機關
    就轄區內土地，分別區段、地目、地價等級，經常調查地價
    動態及市場，每年編製之土地現值表，經地價評議委員會評
    定後，分區公告者，除在舉辦規定地價或重新規定地價之當
    年，以公告地價為公告土地現值外，土地之法定地價與公告
    現值並不相同，此觀諸平均地權條例第46條、平均地權條例
    施行細則第64條規定即明。故不得以土地公告現值視為土地
    法定地價，要無疑義。再者，基地租金之數額，除以基地申
    報地價為基礎外，尚須斟酌基地之位置，工商業繁榮之程度
    ，承租人利用基地之經濟價值及所受利益等項以為決定（最
    高法院68年臺上字第3071號判例參照）。
  (五)經查，被告無使用系爭521地號、521-1地號土地之合法權源
    ，渠等係無權占用原告所有之系爭521 地號土地及原告與其
    他共有人共有之系爭521-1 地號土地，占用面積分別如附圖
    所示部分，已如前述，被告因使用該部分土地而受有利益，
    致原告受有不能使用土地之損害，是原告依不當得利之法律
    關係，請求被告給付無權占有系爭521 地號土地所獲得相當
    於租金之利益，即屬有據。至系爭521-1 地號土地既係原告
    與其他共有人所分別共有，原告之應有部分為265/480，而
    民法第821 條規定，各共有人固得為共有人全體之利益，就
    共有物之全部，為回復共有物之請求。惟請求返還不當得利
    ，並無該條規定之適用，請求返還不當得利，而其給付可分
    者，各共有人僅得按其應有部分，請求返還。是原告主張此
    部分應給付予原告及其他共有人全體容有誤會，併此敘明。
  (六)本院審酌系爭521地號、521-1地號土地坐落基隆市安樂區，
    主要交通要道為基金一路，為雙向四線車道，車流量大，往
    基隆方向不遠處有加油站與興寮里辦公室（似無人在內辦公
    ），往金山方向左側路邊雜草叢生，100 公尺範圍內僅有被
    告居住之系爭房屋並無其他住家與商店，另據被告甲○○稱
    距離安樂市場約1公里，至最近之大型賣場騎車約需10 幾分
    鐘，可見其生活機能並不便利，且系爭房屋係供被告丁○○
    、甲○○及其等之家人居住使用，搭建迄今已40餘年等情，
    業經本院至現場勘驗查明，製有勘驗筆錄、現場照片在卷可
    參（見本院卷第10 4-114頁），認系爭521地號、521-1地號
    土地租金以該地申報地價總價額年息3%計算為適當，原告請
    求按申報地價總價額年息8%計算，尚屬過高。承前，系爭52
    1地號、521-1地號土地於98年之申報地價均為每平方公尺1,
    440元，而被告所使用之系爭房屋，占用系爭521地號、521-
    1地號土地如附表編號Ａ～Ｋ所示，則原告請求被告甲○○
    、丁○○、丙○○、己○○與被告丁○○分別自起訴狀繕本
    送達之翌日起即98年9月19 日起至返還上開土地之日止，按
    月給付原告1,046元及158元之相當於租金之不當得利，為有
    理由，應予准許，至逾此範圍之請求，即無理由，應予駁回
    。
四、綜上所述，被告無合法權源占用原告所有之系爭521 地號及
    原告與其他共有人共有之521-1 地號土地，且獲有相當於租
    金之不當得利，原告依所有物、共有物返還請求權及不當得
    利之法律關係，請求被告應將坐落系爭521地號、521-1地號
    土地上，門牌號碼為基隆市安樂區○○○路45號、45-1號、
    45-2號之加強磚造房屋及鐵棚拆除，分別將系爭521 地號土
    地返還原告、將系爭521-1 地號土地返還原告及其他共有人
    ，暨均自起訴狀繕本送達之翌日即98年9月19 日起至返還上
    開土地之日止，按月分別給付原告1,046元及158元均為有理
    由，應予准許，至逾此範圍之請求，即難認有據，應予駁回
    。
五、兩造均陳明願供擔保，聲請宣告假執行及免為假執行，就原
    告勝訴部分，經核並無不合，爰分別酌定相當擔保金額准許
    之，至原告敗訴部分，其假執行之聲請，亦失所附麗，應併
    予駁回。
六、本件事證已臻明確，兩造其餘攻擊防禦方法及所提證據，核
    與本件判決結果不生影響，爰不另一一論述，併予敘明。
七、據上論結，本件原告之訴為一部有理由，一部無理由，依民
    事訴訟法第79條、第85條第1項前段、第390條第2項、第392
    條第2項，判決如主文。
中    華    民    國    99    年    6    月    29     日
                  民事庭法  官  林淑鳳
以上正本係照原本作成。
對於本件判決如有不服，應於收受送達後20日內向本院提出上訴
書狀，敘述上訴之理由，上訴於臺灣高等法院，並按他造當事人
之人數附具繕本。
中    華    民    國    99    年    6    月    29     日
                        書記官  王鵬勝
附表：
┌──┬──────┬────┬────┬──────┬────────────┐
│編號│占用土地面積│土地地號│房屋及鐵│土地申報總價│每年相當於租金之不當得利│
│    │ (平方公尺) │        │棚之門牌│單位:元     │元以下四捨五入          │
├──┼──────┼────┼────┼──────┼────────────┤
│ Ａ │19.39       │ 521    │  45    │ 27,922     │838(27922×3%)          │
├──┼──────┼────┼────┼──────┼────────────┤
│ Ｂ │21.89       │ 521-1  │  45    │ 31,522     │522(31522×3%×265/480) │
├──┼──────┼────┼────┼──────┼────────────┤
│ Ｃ │9.52        │ 521-1  │  45    │ 13,709     │228(13790×3%×265/480) │
├──┼──────┼────┼────┼──────┼────────────┤
│ Ｄ │59.43       │ 521-1  │  45    │ 85,579     │1417(85579×3%×265/480)│
├──┼──────┼────┼────┼──────┼────────────┤
│ Ｅ │44.71       │ 521    │  45    │ 64,382     │1931(64382×3%)         │
├──┼──────┼────┼────┼──────┼────────────┤
│ Ｆ │44.09       │ 521    │  45-1  │ 63,490     │1905(63490×3%)         │
├──┼──────┼────┼────┼──────┼────────────┤
│ Ｇ │91.58       │ 521-1  │  45-1  │ 131,875    │5199(313875×3%×265/480)
├──┼──────┼────┼────┼──────┼────────────┤
│ Ｈ │21.43       │ 521-1  │  45-1  │ 30,859     │511(30859×3%×265/480) │
├──┼──────┼────┼────┼──────┼────────────┤
│ Ｉ │3.48        │ 521-1  │  45-2  │ 5,011      │83(5011×3%×265/480)   │
├──┼──────┼────┼────┼──────┼────────────┤
│ Ｊ │39.77       │ 521-1  │  45-2  │ 57,269     │949(57269×3%×265/480) │
├──┼──────┼────┼────┼──────┼────────────┤
│ Ｋ │19.99       │ 521    │  45-2  │ 28,786     │864(28786×3%)          │
└──┴──────┴────┴────┴──────┴────────────┘
備註：1.編號Ａ～Ｈ部分每年共計12551元，每月共計1046元，
        由被告甲○○、丁○○、丙○○、己○○給付予原告。
      2.編號Ｉ～Ｋ部分每年共計1896元，每月共計158元，
        由被告丁○○給付予原告。

司法院資訊處製作；財團法人民間司法改革基金會備份。
